【裁判字號】    97,訴,2422
【裁判日期】    980212
【裁判案由】    期貨交易法
【裁判全文】
臺灣板橋地方法院刑事判決              97年度訴字第2422號
聲  請  人  臺灣板橋地方法院檢察署檢察官
被      告  甲○○
            乙○○原名劉芷亦.
共      同
選任辯護人  黃文明律師
上列被告因違反期貨交易法案件，經檢察官聲請以簡易判決處刑
（96年度偵字第22898 號），本院認應適用通常程序審判，判決
如下：
    主  文
甲○○犯期貨交易法第一百十二條第五款之非法經營期貨經理事
業罪，處有期徒刑拾月，減為有期徒刑伍月。緩刑年，並向公
庫支付新臺幣拾萬元。
乙○○幫助犯期貨交易法第一百十二條第五款之非法經營期貨經
理事業罪，處有期徒刑肆月，減為有期徒刑貳月。緩刑貳年，並
向公庫支付新臺幣伍萬元。
    事  實
一、甲○○係乙○○（原名「劉芷亦」，於民國96年4 月30日改
    名）於94年至95年間，在臺北市○○路8 號地下一樓「統一
    期貨股份有限公司」（下簡稱「統一期貨公司」，乙○○任
    職期間為94年3 月10日起至94年10月1 日）、臺北市○○○
    路○ 段96號11樓「台証期貨股份有限公司」（下簡稱「台証
    期貨公司」，乙○○任職期間為95年7 月4 日起至96年2 月
    16日）任職業務員期間之客戶，熟悉期貨交易業務，詎其二
    人明知經營接受特定人委任，對委任人之委託交易資金，就
    有關期貨交易為分析、判斷，並基於該分析判斷，為委任人
    執行期貨交易之業務，係屬經營期貨經理事業，依法須經主
    管機關之許可並發給許可證照，始得營業，甲○○竟仍基於
    非法經營期貨經理事業之概括性犯意，先後於94年8 月10日
    、95年9 月6 日、95年11月6 日，經由有幫助非法經營期貨
    經理事業犯意之乙○○居中介紹或其自行招攬，未經許可擅
    自接受杜繼承、黃文雪、丙○○等人委任，就其等各自委託
    交易之資金，分別於如附表一所示期間94年8 月16日起至96
    年1 月18日止間，在各該期間乙○○所任職之上址統一期貨
    公司、台証期貨公司，由杜繼承等人開戶後委任其全權代為
    操作執行期貨交易，而非法從事期貨經理事業，並約定操作
    如有獲利則由其分得三成至半數不等之獲利，操作如有虧損
    則由委任客戶杜繼承等人自行承擔，乙○○則藉居中介紹委
    任人杜繼承等人，委任甲○○在其任職期貨公司開戶從事期
    貨交易，賺取營業獎金。嗣於96年3 月27日，因甲○○代丙○○操作執行期貨交易後，委託交易資金虧損殆盡，丙○○
    心有不甘提出告訴，因而查悉上情。
二、案經丙○○訴由臺灣板橋地方法院檢察署檢察官偵查後聲請
    簡易判決處刑，經本院審理後認應依通常程序審理。
    理  由
一、按檢察官聲請以簡易判決處刑之案件，經法院認為有第451
    條之1 第4 項但書之情形者，應適用通常程序審判之，刑事
    訴訟法第452 條定有明文。本件聲請人以偵查中現存證據已
    足認定被告甲○○、乙○○犯罪，聲請本院以簡易判決處刑
    ，論以被告甲○○犯期貨交易法第112 條第5 款之非法經營
    期貨經理事業罪，被告乙○○則係犯刑法第30條、期貨交易
    法第112 條第5 款之幫助非法經營期貨經理事業罪，惟核諸
    被告二人於偵查中均矢口否認上開犯行，偵查中現存證據是
    否足認其犯罪，尚有疑義，因認有同法第451 條之1 第4 項
    但書規定之情形，不宜逕以簡易判決處刑，爰由本院適用通
    常程序審判之，合先敘明。
二、訊據被告甲○○固不否認有於上揭時地代客杜繼承、黃文雪
    、丙○○等人操作執行期貨交易之事實，惟矢口否認有違反
    期貨交易法之犯行，辯稱：伊不知上開所為有違反期貨交易
    法規定云云。另被告乙○○則矢口否認有幫助違反期貨交易
    法之犯行，辯稱：伊僅有介紹丙○○與甲○○請教期貨交易
    事務而已，且伊僅係業務員，伊係伊公司規定介紹客戶委由
    甲○○進行期貨交易，不知有何違法云云。然查：
    (一)上開犯罪事實，業據被告甲○○於偵查中供認：伊上開代
      客操作期貨交易，都是全權委託伊處理，由伊決定買進、
      賣出之數量，報酬有的是對半分，有的是三成；杜繼承有
      委託伊操作；丙○○有全權委託伊處理期貨交易事宜，每
      筆買賣交易不需事先經過丙○○同意，如有賺錢，他要給
      伊三成，如果賠錢，由他自行負責損失等語明確（見偵查
      卷132 頁、183 頁、189 頁、202 頁），並經告訴人丙○○於偵查中指訴綦詳（見偵查卷118 至119 頁、165 頁）
      ，另亦經證人杜繼承於偵查中證稱：伊是經由營業員劉芷
      亦（即被告乙○○）介紹認識甲○○，因伊在上班沒有辦
      法操作期貨交易，劉芷亦說可以全權委託他人操作，就介
      紹甲○○給伊認識，伊是全權委託甲○○操作期貨交易，
      由他自行決定買賣，有獲利時伊和甲○○各取得一半，損
      失則由伊自行負擔等語明確（見偵查卷213 至214 頁），
      此外並有被告乙○○之業務員異動作業資料、期貨業商業
      同業公會個人資料總彙、統一期貨公司96年7 月12日統期
      總字第0960000055號函及其檢附之杜繼承授權暨承諾書、
      97年11月18日統期總字第0000000099號函及其檢附之杜繼
      承客戶成交資料一覽表、台証期貨公司之告訴人丙○○開
      戶資料、授權書、委託交易資金之陽信商業銀行匯款收執
      聯、買賣報告書、月對帳單、台証期貨公司96年5 月25日
      台証期字第0960000048號函、96年6 月5 日台証期字第09
      60000053號函、96年8 月22日台証期字第0960000092號函
      、第0960000093號函、97年10月1 日台証期字第09700001
      07號函及其檢附之黃文雪、丙○○之授權書、97年11月28
      日台証期字第0970000124號函及其檢附之黃文雪、丙○○
      委託被告甲○○代理從事期貨交易之明細資料等在卷可資
      佐證。
    (二)被告甲○○雖辯稱上開意旨云云，然衡諸其係被告乙○○
      之任職期貨公司之客戶，從事期貨交易多年，熟悉期貨交
      易業務，已據其與被告乙○○陳明在卷，況其係乙○○之
      客戶，而乙○○從事期貨交易業務員多年，在其任職期貨
      公司亦均受有期貨交易相關業務、法規之研習，此亦有統
      一期貨公司96年8 月3 日統期總字第0960000063號、台証
      期貨公司96年6 月5 日台証期字第0960000053號等函在卷
      可稽，被告甲○○經由其所屬業務員乙○○亦當可得而知
      ，再者杜繼承、黃文雪、丙○○等人簽署之上開各期貨公
      司授權書上，均載有「授權他人從事全權委託期貨交易應
      委託合法之期貨經理公司」之警語，被告甲○○豈有不知
      。依上所述，足見被告甲○○上開所辯，要屬事後卸責之
      詞，應不足採甚明。
    (三)又被告乙○○雖辯稱上開意旨云云，然查其居中介紹杜繼
      承、丙○○全權委由被告甲○○代其從事執行期貨交易等
      情，已據證人杜繼承、告訴人丙○○於上開證述明確，且
      依上述其從事期貨交易業務員之職，已有多年，並歷任多
      家期貨公司，受有期貨交易相關業務、法規之研習，再者
      杜繼承、丙○○等人簽署之上開各期貨公司授權書上，均
      載有「授權他人從事全權委託期貨交易應委託合法之期貨
      經理公司」之警語，被告乙○○難辯其不知被告甲○○全
      權代客操作執行期貨交易有何違法之情，是其上開所辯，
      亦屬事後卸責之詞，亦應不足採，從而其居中引介客戶委
      由被告甲○○全權代客操作執行期貨交易，即難謂無幫助
      被告甲○○之犯意可言。
    綜上所述，本件事證明確，被告二人上開犯行均堪認定，應
    予依法論科。
三、按期貨交易法第112 條第5 款所稱之擅自經營「期貨經理事
    業」者，就其經營事業行為之性質而言，含有多次性與反覆
    性，且其所保護之法益，為社會機經濟活動之管理與秩序，
    故如行為人基於經營同一事業之目的，在同一時期內多次或
    反覆經營上述事業之行為，而其結果亦僅侵害一社會法益，
    應僅成立單純一罪。又本件被告二人行為開始後，雖刑法第
    30條（將條文明確修正為「幫助他人實行犯罪行為者，為幫
    助犯」，「從犯」用語改為「幫助犯」）、第74條（修正擴
    大緩刑適用範圍至過失犯，並增訂宣告緩刑時得為之必要命
    令事項及明訂緩刑效力不及於從刑、保安處分）等規定，業
    於95年7 月1 日修正生效施行，惟被告二人本件所犯單純一
    罪行為，繼續至上開刑法修正生效施行後之96年1 月18日，
    自應適用現行規定論究處斷，而無新舊法比較適用問題，況
    上開幫助犯規定，亦純為文字修正，無新舊法比較適用之問
    題，依一般法律適用原則，亦應適用裁判時法，附此敘明。
    是核本件被告甲○○所為，係犯期貨交易法第112 條第5 款
    之非法經營期貨經理事業罪；被告乙○○所為，則係犯刑法
    第30條、期貨交易法第112 條第5 款之幫助非法經營期貨經
    理事業罪。其二人於上開期間內，多次反覆從事非法經營期
    貨經理事業或幫助從事非法經營期貨經理事業等行為，依上
    所述，應均僅成單純一罪。又被告乙○○係幫助他人犯罪，
    爰依刑法第30條第2 項規定按正犯之刑減輕之。爰審酌被告
    二人為牟小利，非法從事或幫助從事經營期貨經理事業行為
    ，所為已影響社會經濟活動之管理及秩序，且危害期貨交易
    安全，暨其素行、犯罪之手段、生活狀況、智識程度、所獲
    不法利益及犯罪後之態度等一切犯罪情狀，各量處如主文所
    示之刑。再本件被告二人犯罪後，中華民國九十六年罪犯減
    刑條例業已制定，經總統於96年7 月4 日公布，同年月16日
    生效施行，查本件被告二人之犯罪時間，均係在96年4 月24
    日以前，所犯非法經營期貨經理事業罪或其幫助犯之罪，雖
    係該條例第3 條第1 項第10款所列之罪，惟其上開宣告刑均
    未逾有期徒刑一年六月之刑，核諸中華民國九十六年罪犯減
    刑條例第2 條第1 項、第3 條等規定，合於減刑條件，爰依
    該條例第2 條第1 項第3 款規定，各減其宣告刑二分之一。
    又被告二人前均未曾因故意犯罪受有期徒刑以上刑之宣告，
    其因一時失慮，偶罹刑典，經此刑之宣告後，應知警惕而無
    再犯之虞，本院因認暫不執行其上開二罪之刑為當，併予宣
    告被告甲○○緩刑三年，被告乙○○緩刑二年，用啟自新，
    惟另審酌其上開所犯非法經營期貨經理事業罪、幫助犯等情
    節，以危害期貨交易之秩序及安全，並依刑法第74條第2 項
    第4 款規定，命被告甲○○、乙○○應向公庫各支付新臺幣
    十萬元、五萬元，以資惕誡。
四、另聲請意旨謂：被告乙○○於93年1 月6 日至96年2 月16日
    間，任職「聯邦期貨股份有限公司」（下簡稱「聯邦期貨公
    司」，設於臺北市○○○路○ 段137 號3 樓之1 ，已於95年
    6 月22日解散清算完結）、統一期貨公司、台証期貨公司業
    務員期間，對被告甲○○自行招攬委託全權代客操作期貨交
    易之客戶劉緯倫、賴淑棻、郭維禹、黃文雪等人，亦未告知
    客戶不得委託未經許可經營期貨經理事業之甲○○從事全權
    代客操作，使甲○○與上開劉緯倫等客戶約定而從事代客操
    作執行期貨交易，因認被告甲○○就劉緯倫、賴淑棻、郭維
    禹等人，亦犯有期貨交易法第112 條第5 款之非法經營期貨
    經理事業罪嫌，而被告乙○○就劉緯倫、賴淑棻、郭維禹、
    黃文雪等人，則亦犯有刑法第30條、期貨交易法第112 條第
    5 款之幫助非法經營期貨經理事業罪嫌，各屬其二人上開所
    犯單純一罪之一部云云。然查，劉緯倫、賴淑棻、郭維禹等
    人雖有於如附表二所示89年9 月27日、90年間、94年6 月10
    日，分別委任被告甲○○各在永昌期貨公司、鼎康期貨公司
    、統一期貨公司從事期貨交易之情，此有華南期貨公司（原
    係「永昌期貨公司」）97年10月6 日 (97) 華期字第0054號
    函、統一期貨公司97年11月18日統期總字第0000000099號函
    及被告甲○○於本院審理時之陳述在卷可按，然依上開華南
    期貨公司、統一期貨公司函旨，分別稱劉緯倫之期貨交易帳
    戶於93年起至96年間無交易紀錄，而郭維禹之期貨交易帳戶
    則開戶後並無交易，至賴淑棻雖於偵查中曾證述：伊在很久
    以前，因與甲○○是朋友，所以就全權委託他處理，伊不認
    識乙○○等語（見偵查卷239 頁），而被告甲○○於本院審
    理時自陳係於90年間在鼎康期貨公司代為從事期貨交易云云
    （見本院97年9 月17日準備程序筆錄2 頁），除此之外即無
    其他具體委託從事期貨交易資料，而鼎康公司經查亦已與91
    年4 月18日解散清算完結，顯無從查證，是聲請書上開所述
    此劉緯倫、賴淑棻、郭維禹等部分，顯然證明確認被告甲○○有何非法經營期貨經理事業之犯行，自認遽認其犯罪，而
    被告甲○○既無從認定其有非法經營期貨經理事業犯行，則
    亦無從確認被告乙○○此部分有幫助犯行。再聲請意旨上開
    所指被告乙○○對黃文雪所犯幫助犯行部分，雖依上述所認
    ，被告甲○○對黃文雪部分犯有非法經營期貨經理事業行為
    ，然上開聲請意旨僅以被告乙○○亦未告知黃文雪不得委託
    未經許可經營期貨經理事業之甲○○從事全權代客操作，即
    認其犯有幫助犯行，容有率斷，蓋黃文雪是否經由被告乙○○居中引介委託甲○○代為操作期貨交易，並無據可證，而
    本院審理時黃文雪亦未在國內，本院亦無從傳喚查證，另被
    告乙○○亦堅決否認有居中引介黃文雪與被告甲○○洽談委
    託操作期貨交易之事，是此部分亦無據可認被告乙○○有幫
    助犯罪行為。綜上所述，聲請意旨此部分所認，均不能證明
    被告甲○○、乙○○有上開犯罪，本應為無罪之諭知，惟依
    聲請意旨所示，此部分為其二人上開所犯單純一罪之一部，
    故均不另為無罪之諭知，併此敘明。
據上論斷，應依刑事訴訟法第452 條、第299 條第1 項前段，期
貨交易法第112 條第5 款，刑法第11條前段、第30條、第74條第
1 項第1 款、第2 項第4 款，中華民國九十六年罪犯減刑條例第
2 條第1 項第3 款、第7 條，判決如主文。
本案經檢察官張慶林到庭執行職務
中    華    民    國    98    年    2     月    12    日
                刑事第十庭  審判長法  官  彭  全  曄
                                  法  官  陳  正  昇
                                  法  官  洪  珮  婷
以上正本證明與原本無異。
如不服本判決應於收受送達後十日內向本院提出上訴書狀，並應
敘述具體理由；其未敘述上訴理由者，應於上訴期間屆滿後二十
日內向本院補提理由書（均須按他造當事人之人數附繕本）「切
勿逕送上級法院」。
                                  書記官  黃  頌  棻
中    華    民    國    98    年    2     月    12    日
附錄本案論罪科刑法條全文
期貨交易法第112條
有下列情事之一者，處 7 年以下有期徒刑，得併科新臺幣 3 百
萬元以下罰金：
一、未經許可，擅自經營期貨交易所或期貨交易所業務者。
二、未經許可，擅自經營期貨結算機構者。
三  違反第 56 條第 1 項之規定者。
四、未經許可，擅自經營槓桿交易商者。
五、未經許可，擅自經營期貨信託事業、期貨經理事業、期貨顧
    問事業或其他期貨服務事業者。
六  期貨信託事業違反第 84 條第 1 項規定募集期貨信託基金者
    。
七  違反第 106 條、第 107 條或第 108 條第 1 項之規定者。
--------------------------------------------------------
附表一：
┌─┬───┬────┬──────┬─────┬───────┐
│編│委任人│委任日期│執行期貨交易│執行期貨  │備          註│
│號│      │        │地        點│交易期間  │              │
├─┼───┼────┼──────┼─────┼───────┤
│01│杜繼承│94.08.10│統一期貨公司│94.08.16起│(1)經由乙○○居│
│  │      │        │            │至94.10.06│  中介紹      │
│  │      │        │            │          │(2)委託交易資金│
│  │      │        │            │          │  新臺幣40萬元│
├─┼───┼────┼──────┼─────┼───────┤
│02│黃文雪│95.09.06│台証期貨公司│95.09.06起│(1)委託交易資金│
│  │      │        │            │至95.10.13│  新臺幣30萬元│
├─┼───┼────┼──────┼─────┼───────┤
│03│丙○○│95.11.06│台証期貨公司│95.11.07起│(1)經由乙○○居│
│  │      │        │            │至96.01.18│  中介紹      │
│  │      │        │            │          │(2)委託交易資金│
│  │      │        │            │          │  新臺幣100 萬│
│  │      │        │            │          │  元          │
└─┴───┴────┴──────┴─────┴───────┘
附表二：
┌─┬───┬────┬──────┬─────┬───────┐
│編│委任人│委任日期│執行期貨交易│執行期貨  │備          註│
│號│      │        │地        點│交易期間  │              │
├─┼───┼────┼──────┼─────┼───────┤
│01│劉緯倫│89.09.27│永昌期貨公司│93年起至96│(1)永昌期貨公司│
│  │      │        │            │年間無交易│  設於臺北市民│
│  │      │        │            │紀錄      │  生東路4 段54│
│  │      │        │            │          │  號3 樓之9   │
│  │      │        │            │          │(2)現改名為「華│
│  │      │        │            │          │  南期貨經紀股│
│  │      │        │            │          │  份有限公司」│
├─┼───┼────┼──────┼─────┼───────┤
│02│賴淑棻│90年間  │鼎康期貨公司│不詳      │(1)鼎康期貨公司│
│  │      │        │            │          │  設於臺北市松│
│  │      │        │            │          │  江路238 號5 │
│  │      │        │            │          │  樓之1       │
│  │      │        │            │          │(2)已於91年4 月│
│  │      │        │            │          │  18日解散清算│
│  │      │        │            │          │  完結        │
├─┼───┼────┼──────┼─────┼───────┤
│03│郭維禹│94.06.10│統一期貨公司│開戶後無交│              │
│  │      │        │            │易        │              │
└─┴───┴────┴──────┴─────┴───────┘


司法院資訊處製作；財團法人民間司法改革基金會備份。
